【裁判字號】    92,上訴,1008
【裁判日期】    920827
【裁判案由】    妨害自由等
【裁判全文】
臺灣高等法院臺中分院刑事判決                  九十二年度上訴字第一八號
    上  訴  人  臺灣彰化地方法院檢察署檢察官
    被      告  甲○○
                丙○○
                丁○○
                己○○
    共      同
    選任辯護人  庚○○
右上訴人因被告等妨害自由等案件，不服臺灣彰化地方法院九十二年度訴字第二八三
號中華民國九十二年四月十八日第一審判決（起訴案號：臺灣彰化地方法院檢察署九
十一年度偵字第三三一八號），提起上訴，本院判決如左：
      主  文
原判決撤銷。
甲○○、丙○○、丁○○共同以強暴方法，剝奪人之行動自由；甲○○處有期徒刑伍
月，丙○○、丁○○各處有期徒刑肆月，如易科罰金，均以參佰元折算壹日。
己○○共同以強暴方法，剝奪人之行動自由，累犯，處有期徒刑伍月，如易科罰金，
以參佰元折算壹日。
      事  實
一、甲○○因與戊○○間有債務糾紛協調未果，竟於民國（下同）九十一年四月二十
    五日下午五時許，與丙○○、丁○○、己○○（曾於八十三年間因肅清煙毒條例
    及麻醉藥品管理條例等案件，經台灣彰化地方法院判處有期徒刑三年二月、六月
    確定，定執行刑三年四月，於八十六年六月二十六日縮短刑期執行期滿；又於九
    十年間因公共危險案件，經台灣彰化地方法院判處有期徒刑三月確定，於九十年
    四月二十五日易科罰金執行完畢），基於犯意聯絡，得知戊○○是日將至苗栗縣
    頭份鎮「韓商現建營造股份有限公司」（下稱韓商現建公司）領取工程款，即由
    甲○○駕駛其所有賓士三百型之轎車，搭載丁○○、丙○○及己○○，至苗栗縣
    頭份鎮韓商公司等候戊○○，到達後由甲○○一人先下車與戊○○商談清償債務
    事宜，嗣因談判未果，甲○○即夥同丙○○及己○○等人將戊○○強押至戊○○
    所有吉普車後座，由己○○及甲○○二人在後座監控戊○○，丙○○則駕駛戊○○之上開車輛，而丁○○則駕駛甲○○之上開賓士車輛離去，以強暴方法奪戊○○行動自由。行車期間，甲○○與戊○○在車上因債務清償糾紛起爭執，甲○○
    即藉妨害戊○○行動自由之機會，單獨起意徒手毆打戊○○右側臉部，致其受有
    頭部外傷、右眼臉瘀傷及疑眼球挫傷等傷害。嗣開至造橋火車站附近之公路旁停
    車後，丁○○復徒手拉扯戊○○之右手臂，將之拉進甲○○之上開賓士轎車內，
    由甲○○自行駕駛該車，另由丙○○及己○○在後座監控戊○○；丁○○則改換
    駕駛前揭吉普車，嗣兩車即開至彰化縣溪湖鎮○○里○鄰○○街八十九號甲○○
    之住處，直至該日晚上十時三十分許，在戊○○交出付款人華南商業銀行、到期
    日九十一年四月二十五日、支票號碼ＧＣ0000000號、面額新台幣（下同
    ）三百八十三萬五千四百八十九元之支票一紙用以清償借款，始得離開，嗣經戊○○向警方報案而知上情。
二、案經彰化縣警察局溪湖分局報請台灣彰化地方法院檢察署檢察官偵查起。
      理  由
一、訊之被告甲○○等四人雖均坦認有於上述時、地，載同告訴人前去甲○○家中處
    理債權債務關係之事實，惟其等均堅決否認有強押告訴人、限制其行動自由及傷
    害告訴人之事實，並皆一致辯說係告訴人自願與其等前去處理債務等語。經查：
  (一)右揭事實，業據告訴人戊○○於警訊、偵查、原審及本院指述綦詳，復有苗栗縣
    頭份鎮為恭醫紀念醫院診斷證明書及支票影本各乙紙在卷可稽。又被告等迭於警
    訊、偵查及審判．均一致供述自苗栗縣頭份鎮韓商現建公司起至彰化縣溪湖鎮被
    告甲○○住處，被告等四人與告訴人戊○○分乘二部車輛，一部為被告甲○○，
    有一部為告訴人戊○○所有，均未由告訴人戊○○駕駛等情無訛，則告訴人如係
    如被告等所辯解自願隨同被告等前去，何以被告不自行駕駛自身之吉普車，而需
    由被告許景城及丁○○先後代為駕駛？告訴人戊○○歷次訊問均陳稱：伊與甲○○確有債務關係尚未了結，伊約積欠甲○○四百餘萬元等情，而被告甲○○亦供
    述述：伊陸續貸與戊○○約九百萬元等情，核與證人即韓商現建公司人員葉蜚鴻
    於偵查及原審證述：被告甲○○當日曾向伊提即與戊○○有債務關係，當日伊將
    工程款撥與太平洋新興公司，而戊○○是該公司之代工廠商，有權請領款項，當
    日被告甲○○確在一旁觀看戊○○領取上開工程款等語（見偵查卷第三十八頁反
    面至三十九頁；原審卷第七十七至七十八頁），衡情論理被告甲○○與戊○○雖
    已就上開債權債務簽立協議書（見警局卷第十九頁），然被告甲○○與其他被告
    等人竟於上開時日，在上址查看戊○○領取工程款，堪認被告甲○○與告訴人戊○○間因債務清償問題已生摩擦，信任關係薄弱，被告甲○○方復遠自彰化趕赴
    苗栗監看戊○○領取工程款之情形，告訴人戊○○所指述情節並非虛妄。至於證
    人即在場者范達耀於偵查及原審中證稱：伊當時看到戊○○遭被告等人圍住並前
    後跟隨，但並無以肢體架住她等語（見偵查卷第三十九至四十頁；原審卷第七十
    五至七十七頁），乃陳述被告等與告訴人戊○○上車之前之情節，非可證明戊○○未被強押上車，其證詞，非可據為有利被告等之認定。又證人即與告訴人一同
    至韓商公司請領工程款之呂學一於偵查中證稱：「我是『現代建設』的下包，當
    天我叫員工去領錢，但等很久未回來，我就去看，又看到被告及告訴人他們上車
    ，未見有強押情形，他們是一同上一部賓士車上，但何人開車我就不知道。（你
    看到是何人開戊○○的車？）是別人開的，不是戊○○開的。」（見偵查卷第三
    十二頁反面至三十三頁），其於原審供證：「（當天是否看到戊○○、被告周？
    ）我在現建公司的停車場看到他們二人，我看到他們二人從現建公司出來，我看
    到他們上車，我看到被告周與戊○○坐戊○○的吉普車，他們的情況很好沒有異
    樣。．．．（你看到被告周、戊○○出來的狀況？）我在現建公司外面，我看到
    被告周、戊○○一起從現建公司走出來，並沒有看到其他三名被告，被告周、戊○○並沒有爭執，他們二人一前一後走出來。」等語（見原審卷第四十四至四十
    八頁），雖證稱未見被告等強押戊○○，但戊○○未自行駕駛自已所有之吉普車
    ，反而坐上後座，由他人駕駛其車輛，豈係出於己願，證人呂學一之證詞內容有
    瑕疵，亦非可據為有利被告等之認定。
  (二)被告等與告訴人戊○○所乘坐車輛行駛高速公路時，曾因超速而為警攔下開單舉
    發，固有舉發違規通知單影本一紙在卷可按（見警局卷第二十四頁），證人即警
    員蕭清來、林榮達於原審雖均證述：當時確有攔下被告甲○○所駕駛之汽車而開
    單處罰之事實，但對當時之情況已不復記憶，其等當時並未發現有何違常之現象
    等語（見原審卷第四十二至四十三、七十八至七十九頁），然而，告訴人戊○○
    於偵查中陳述：「中途曾被警車攔下，被警察開紅單，但因距離尚遠，我無法求
    救」等語（見偵查卷第十五頁），徵諸被告等四人分別駕駛被告甲○○及告訴人
    之車輛，被告甲○○自行駕車，依告訴人戊○○供其由被告許景城及己○○在後
    座監控，則縱令員警確有攔車盤查之事實，然告訴人當時既由被告許景城及己○○監控，在巨大之心理壓力下，無何期待伊立即向警方求援？是以，警員蕭清來
    、林榮達於取締舉發被告甲○○超速駕車之時，未能發現告訴人被強押之事實乙
    節，可據為有利之認定。告訴人戊○○提出苗栗縣頭份鎮為恭紀念醫院所出具之
    診斷證明書一紙以資佐證其有遭被告甲○○、丙○○等人毆傷之指述，該紙診斷
    證明書所載之應診日期為九十一年四月二十七日，此距案發當日即同年、月二十
    五日固然相隔已有二日，然而其上記載告訴人戊○○受有頭部外傷、右眼及右臉
    部瘀傷、眼球挫傷及右手臂瘀傷等傷害，核與告訴人戊○○於警訊及偵查中指稱
    遭被告等人傷害部位之情節相稱，自堪採信。況且，告訴人戊○○於本案案發翌
    日，即九十一年四月二十六日即向台北市政府警察局刑事警察大隊報案，因發生
    地屬彰化縣警察局溪湖分局轄區，故由該警察大隊將全案於九十一年四月二十九
    日函送彰化縣警察局溪湖分局續辦，有上開警察大隊九十二年七月二十五日北警
    刑大七字第九二六五０二三一００號函復本院附報案筆錄及受理各類案件紀錄表
    影本各乙份可憑（見本院卷第八十至－八十八頁）核與一般受害後之正常反應無
    異。
  (三)被告丁○○、丙○○、己○○均否認係與甲○○前去討債，而一致辯稱當日其等
    原係與被告丁○○一同到苗栗買中古車，僅係順道搭被告甲○○之車前去云云，
    惟證人陳俊賢於原審結證：「（你認識哪幾個被告？）我知道其中一位是東環汽
    車的老闆，我只知道他姓陳，他有拿名片給我，他是賣中古車。（如何認識被告
    陳？）九十一年四月間，我叔叔介紹他過來找我買車，我公司有貨車要賣，我打
    電話給從事賣二手車的叔叔，我叔叔介紹被告陳來找我，我第一次賣給被告陳一
    部貨車，有完成交易，隔十天左右，我跟被告陳說我有二部貨車要賣，但是這次
    被告陳沒有來找我，我就賣給別家，這二次都是九十一年四月間的事情。問（九
    十一年四月後來是否與被告陳聯絡？）沒有。」等語（見原審卷第一三六頁），
    而被告丁○○於原審則供稱：「（證人陳何時跟你聯絡說他有二台貨車要賣你？
    ）九十一年四月二十五日，本來我與他約定當天下午四點多到達，因為被告周的
    事情，所以我沒有辦法到他那裡去看車。」等語（見原審卷第一二七頁），苟如
    被告丁○○及證人陳俊賢所供陳案發之日先有聯絡看車之事，則被告丁○○有要
    務在身，豈有全程陪同被告甲○○與告訴人戊○○，為他人平和處理債務事周旋
    之理，可見被告丁○○及證人陳俊賢此部分情節之供證，顯係臨訟圖卸被告等刑
    責之勾串飾詞，非可採信。綜上所述，本件事證明確，被告等所否認與辯解，無
    非卸責飾詞，核無可採，其等犯行均堪予認定，應依法論科。
二、核被告等所為，均係犯刑法第三百零二條第一項之妨害自由罪；被告甲○○另犯
    有刑法第二百七十七條第一項之傷害罪。按刑法第三百零二條之妨害自由罪，原
    包括私禁及以其他非法方法剝奪人之行動自由而言，所謂非法方法，當包括強暴
    脅迫等情事在內，最高法院七十四年度台上字第三四０四號著有判決可資參照，
    本件被告等強押告訴人戊○○上車時起至其離去止，被告等之目的，係使告訴人
    戊○○清償欠款，是被告於此期間內強制告訴人交付支票之行為，自屬包含於妨
    害自由之同一意念之中，其所為雖合於刑法第三百零四條強制罪之情形，仍應視
    為剝奪行動自由之部分行為，不另論罪。被告等就妨害自由犯行，彼此間有犯意
    之聯絡及行為之分擔，為共同正犯。被告甲○○所犯傷害與妨害自由二罪，有方
    法結果之牽連關係，應從一重妨害自由罪處斷。被告己○○有事實欄所載科處有
    期徒刑及執行之紀錄，有本院被告全國前案紀錄表在卷可稽，其於上揭有期徒刑
    執行完畢後，在五年以內再犯本件有期徒刑以上之罪，為累犯，應依刑法第四十
    七條規定加重其刑。被告等罪證明確，原審未審及此，以：被告甲○○所辯當日
    係告訴人自願與伊回住處處理債務，伊並未強押告訴人，更無毆打告訴人之情形
    ；被告丙○○、丁○○、己○○辯說當日只是搭甲○○之便車前去苗栗買中古車
    而已，並非與甲○○前去討債等情可採，亦查無其他積極而具體之證據足以佐證
    起訴事實云云，遽為被告等此部分均無罪判決之諭知，自難謂洽，檢察官上訴意
    旨執此指摘原判決諭知被告等均無罪為不當，為有理由；至於檢察官就被告丙○○、丁○○、己○○涉犯傷害罪嫌經原審諭知無罪部分，亦提起上訴，則無理由
    （詳后所述），惟原判決既有上述可議之處，自屬無可維持，應由本院將原判決
    撤銷改判。爰審酌被告己○○之素行不佳、被告等犯罪之動機、目的、手段、、
    犯罪所生之損害、犯罪後態度，及被告甲○○乃主謀者，被告己○○有累犯加重
    刑罰之情形等一切情狀，量處其刑如主文第二、三項所示，並諭知易科罰金之折
    算標準。
三、公訴意旨另以：被告丙○○、丁○○、己○○與同案被告甲○○，基於犯意聯絡
    ，在妨害告訴人戊○○自由之行車途中，由同案被告甲○○徒手毆打戊○○右側
    臉部，因認被告丙○○、丁○○、己○○亦涉犯此部分刑法第二百七十七條第一
    項罪嫌云云。按犯罪事實應依證據認定之，無證據不得推定其犯罪事實，刑事訴
    訟法第一百五十四條定有明文；又認定不利於被告之事實，須依積極證據，苟積
    極證據不足為不利於被告事實之認定時，即應為有利於被告之認定，更不必有何
    有利之證據，最高法院三十年上字第八一六號亦著有判例。公訴人認被告丙○○
    、丁○○、己○○另涉犯傷害罪嫌，無非據告訴人戊○○之指述為其論據。惟訊
    據被告丙○○、丁○○、己○○均堅決否認有毆傷告訴人戊○○之事實。經查，
    告訴人戊○○於警訊中供稱：「在車上甲○○問我是不是故意要避他，隨後就出
    拳打我右眼乙拳，致我右眼瘀傷」（見警局卷第一頁反面），於檢察官偵查及原
    審亦均供稱係被告甲○○打傷伊臉眼部等情（見偵查卷第十五頁反面；原審卷第
    六十六頁），均未陳述被告丙○○、丁○○、己○○對於同案被告甲○○毆傷伊
    之行為中，有何犯意聯絡或行為分擔之情形。同案被告甲○○迭於警訊、偵查及
    審判均否認傷害告訴人戊○○，自未供述與被告丙○○、丁○○、己○○有共同
    毆傷戊○○之事，是以被告丙○○、丁○○、己○○辯稱未參與傷害告訴人戊○○乙節，堪予採信。此外，復查無其他確切證據足以證明被告丙○○、丁○○、
    己○○有此部分傷害犯行，是其等此部分犯行係屬不能證明，因公訴人認為此部
    分犯行與前開論罪部分，有方法結果牽連犯裁判上一罪關係，爰不另為無罪判決
    之諭知。
據上論斷，應依刑事訴訟法第三百六十九條第一項前段、第三百六十四條、第二百九
十九條第一項前段，刑法第二十八條、第二百七十七條第一項、第三百零二條第一項
、第五十五條、第四十七條、第四十一條第一項，罰金罰鍰提高標準條例第一條前段
、第二條，判決如主文。
本案經檢察官乙○○到庭執行職務。
中      華      民      國    九十二    年      八      月    二十七    日
                                    臺灣高等法院臺中分院刑事第七庭
                                          審判長法  官  林  榮  龍
                                                法  官  黃  日  隆
                                                法  官  江  錫  麟
右正本證明與原本無異。
如不服本判決應於收受送達後十日內向本院提出上訴書狀，其未敘述上訴之理由者並
得於提起上訴後十日內向本院補提理由書（均須按他造當事人之人數附繕本）。
                                                書記官  陳  振  海
中      華      民      國      九十二   年       八      月    二十八  日
附錄本案論罪科刑法條：
刑法第二百七十七條：
  傷害人之身體或健康者，處三年以下有期徒刑，拘役或一千元以下罰金。
  犯前項之罪，因而致人於死者，處無期徒或七年以上有期徒刑，致重傷者，處三年
  以上、十年以下有期徒刑。
刑法第三百零二條：
  私行拘禁或以其他非法方法，剝奪人之行動自由者，處五年以下有期徒刑、拘役或
  三百元以下罰金。
  因而致人於死者，處無期徒刑或七年以上有期徒刑，致重傷者，處三年以上十年以
  下有期徒刑。
  第一項之未遂犯罰之。                                                  Ｉ


司法院資訊處製作；財團法人民間司法改革基金會備份。
